臺灣高等法院民事判決　　　　　　　　99年度上易字第1128號
上　訴　人　林漢洲
訴訟代理人　張宸浩律師
　　　　　　林漢文
上　訴　人　黃惠芬
訴訟代理人　陳鼎正律師
上列當事人間返還不當得利事件，兩造對於中華民國99年9月30
日臺灣板橋地方法院99年度訴字第950號第一審判決各自提起上
訴，本院於100年7月5日言詞辯論終結，茲判決如下：
    主  文
兩造上訴均駁回。
第二審訴訟費用由兩造各自負擔。
    事實及理由
一、林漢洲主張：伊係新北市○○區○○段16地號土地（下稱系
    爭土地）之共有人，所有權應有部分600/1000，該土地位於
    新北市中和區公所規劃之興南夜市內。伊購買系爭土地之目
    的在於擺攤，然黃惠芬承租位於系爭土地旁之門牌號碼新北
    市○○區○○街2號房屋（下稱系爭房屋）開設服飾店，每
    至夜市○○○段，即在系爭土地上擺設貨架陳列商品，致伊
    無法擺攤。雖經伊多次表示反對之意思，黃惠芬仍置之不理
    。黃惠芬無合法使用權源占有系爭土地，妨害伊所有權之行
    使，伊自得依民法第767條之規定，請求黃惠芬將搭建於系
    爭土地上之工作物拆除，移除擺設其上之設施，將該部分土
    地回復原狀返還予伊及其他共有人，並禁止黃惠芬使用該部
    分土地為營業之用。又黃惠芬無法律上原因而使用系爭土地
    ，侵害伊之權利，致伊受有損害。爰依民法第179條規定，
    請求黃惠芬返還按系爭土地地價年息10%計算相當於租金之
    不當得利；並依民法第184條第1項前段規定，請求黃惠芬賠
    償伊相當於租金之損害等語。並聲明：(一)黃惠芬應將搭建於
    系爭土地上之工作物拆除，移除擺設其上之設施，將該部分
    土地回復原狀返還予林漢洲及其他共有人，並禁止黃惠芬使
    用該部份土地為營業之用；(二)黃惠芬應自民國97年4月1日起
    至返還日止，按月給付林漢洲2萬2,088元及自起訴狀繕本送
    達翌日起至清償日止，按週年利率5%計算之利息；(三)願供擔
    保，請准宣告假執行。（原審判決：黃惠芬不得在系爭土地
    上為營業之行為；而駁回林漢洲其餘之訴駁回。兩造各就其
    敗訴部分，分別提起上訴）林漢洲上訴聲明：(一)原判決關於
    駁回後開第(二)至(四)項之訴部分廢棄；(二)黃惠芬應將搭建於系
    爭土地如附圖所示A、B部分，面積12.17平方公尺土地上之
    伸縮遮雨棚、地磚拆除，將該部分土地回復原狀返還予林漢
    洲及其他共有人；(三)黃惠芬應給付林漢洲新臺幣（下同）53
    萬112元；(四)黃惠芬應自99年4月6日起至判決確定日止，按
    月給付林漢洲2萬2,088元及起訴狀繕本送達翌日起至清償日
    止，按週年利率5%計算之利息。並對於黃惠芬之上訴答辯聲
    明：上訴駁回。
二、黃惠芬則以：系爭土地上之遮雨棚、天花板及地磚，均非伊
    所施作，伊向門牌號碼台北縣中和市○○街2號屋主周寶珠
    承租房屋經營服飾店之前，系爭土地上即有天花板、遮雨棚
    及地磚。且系爭土地乃附近建築群住民對外通行所必要，作
    為公眾通行之道路至今已三十年，同時亦經地方機關納入基
    層公共設施管理維護範圍，是系爭土地已因公用地役關係供
    作道路使用，故於通行之範圍內，林漢洲即已無排他之使用
    權，林漢洲權利並未受有損害，林漢洲提起本訴，即非有據
    。又系爭土地既供作道路使用，林漢洲請求伊拆除地磚，自
    有害道路通行，亦非法之所許。另上方之遮雨棚並未妨害公
    眾通行，亦無拆除之必要。伊雖偶於下午三時起至凌晨三時
    止，將活動鐵架推至系爭土地上營業，然鐵架可隨時移動，
    並無排他性占有之行為，更無持續性，並無管領系爭土地之
    占有行為。林漢洲明知系爭土地位於夜市○○地○○道，有
    伊於夜市○○○段擺攤，竟仍買受，其目的無非係脅迫黃惠
    芬以高價買受系爭土地，賺取不合理利潤，其起訴之目的有
    違誠信原則。又林漢洲主張伊不當得利數額之計算，係以買
    賣價金為基準，顯有不當；且依土地法第105條準用第97 條
    規定，基地之租金以不逾申報地價年息10%為限，仍應斟酌
    基地附近位置及繁榮程度於上開法定範圍內為之，林漢洲逕
    以買賣價金年息10%為計算之基準，即有誤會等語，資為抗
    辯。黃惠芬對於其敗訴判決部分提起上訴，聲明：(一)原判決
    不利黃惠芬部分廢棄；(二)上開廢棄部分，林漢洲於第一審之
    訴及假執行之聲請均駁回。並對於林漢洲所提上訴答辯聲明
    ：上訴駁回。
三、兩造不爭執事項（見本院卷第187頁背面）：
  (二)系爭土地於重測前係自新北巿中和區○○○段南勢小段79-2
    3地號土地分割出同段79-61地號，再分割出同段79-71地號
    土地（見本院卷第103頁）。
  (二)系爭土地，地目道，面積12.17平方公尺，於62年1月17日經
    編定為中和都市○○道路用地（原審卷第39頁）。分別由林
    漢洲於97年4月9日以買賣為原因，登記取得應有部分3/5所
    有權，中華民國則於71年12月23日取得應有部分2/5所有權
    登記（原審卷第39頁）。系爭土地於99年間申報地價為每平
    方公尺2萬800元。
  (三)黃惠芬於91年起向訴外人周寶珠承租系爭房屋作為營業使用
    。系爭土地正位於被上訴人承租房屋之前方，且係位於中和
    市興南夜市內。
四、林漢洲主張黃惠芬於系爭土地如附圖所示A、B部分，面積12
    .17平方公尺土地上，搭建伸縮遮雨棚及舖設地磚，致侵害
    其系爭土地所有權云云，雖據提出原法院99年度訴字第11號
    拆屋還地等事件（下稱前案）言詞辯論筆錄及原審勘驗筆錄
    為證（見本院卷第179、180頁），惟黃惠芬否認該伸縮遮雨
    棚非其搭建。經查：
  (一)前案被告黃寶珠委任之訴訟代理人陳鼎正律師雖於前案陳稱
    系爭伸縮遮雨棚為黃惠芬所搭建等語（參見該案卷第48頁）
    ，惟陳鼎正律師係誤以為周寶珠僅出租系爭房屋予黃惠芬使
    用，不知黃惠芬之前另有承租人，始為上開陳述之內容等情
    ，業經黃惠芬委任之訴訟代理人陳鼎正律師於原審陳述在卷
    （見原審卷第46頁），且黃惠芬於林漢洲所提出竊佔告訴之
    刑事案件，否認伸縮遮雨棚、地磚為其設置，亦有臺灣板橋
    地方法院檢察署（下稱板橋地檢署）98年度偵字第27193號
    不起訴處分書影本1件附卷可稽（見原審卷第49、50頁正背
    面），是上開陳鼎正律師於前案之陳述，尚難為不利於黃惠
    芬之認定。林漢洲復未舉證證明遮雨棚及地磚係黃惠芬所設
    置，其上開主張，難以信實。
  (二)按動產因附合而為不動產之重要成分者，不動產所有人取得
    動產所有權，民法第811條定有明文。系爭房屋係黃寶珠出
    租予黃惠芬，有不動產租賃契約書影本附卷可稽（見本院卷
    第182頁至第183頁背面）。系爭土地上如附圖所示A部分上
    空之伸縮雨遮棚，係自系爭房屋之外牆往外搭建，不具使用
    上之獨立性，有照片1幀附卷足憑（見原審卷第64頁），縱
    屬黃惠芬設置，依上開規定，伸縮遮雨棚之所有權仍應歸系
    爭房屋之所有人即黃寶珠所有。是黃惠芬就該伸縮雨遮無處
    分權利。綜上，伸縮遮雨棚、地磚既非黃惠芬所設置，黃惠
    芬對之復無處分權，況地磚現已刨除，有照片可稽（見本院
    卷第164、197頁）。是林漢洲請求黃惠芬拆除之，並返還該
    部分之土地，於法無據。
五、林漢洲主張黃惠芬在系爭土地上擺設貨架陳列商品，無權占
    有使用系爭土地，致伊無法擺攤云云，為黃惠芬所否認，並
    以前開情詞置辯。經查：
  (一)按對於物有事實上管領之力者，為占有人。民法第940條定
    有明文。所謂對於物事實上管領之力，係指對於物已有確定
    並繼續之支配關係或得排除他人干涉之狀態（最高法院95年
    度台上字第1124號判決參照），且此一概念係社會事實，須
    依社會通念斟酌外部可供認識之時空關係，包括人與物在場
    合上一定之結合關係，可認某物為某人事實上管領，始足當
    之。如僅偶然使用，或使用他人之物，無繼續性，或無排除
    他人干涉之情形，即不得僅以使用之事實，逕認其使用即「
    占有」他人之物。本件林漢洲主張黃惠芬在系爭土地上擺設
    貨架陳列商品等語，已據其提出照片為證（見原審卷第11、
    12頁；本院卷第169至173頁），而黃惠芬於板橋地檢署98年
    偵字第27193號侵占案件之98年11月18日訊問時亦稱：「（
    檢察官問：在三角錐標出處區塊內的一個矮鐵架、兩個高櫥
    櫃是誰放豈的？）我放置的，用來展示衣服」「（檢察官問
    ：放置時間？）下午3點30分至下午12點的開店時間」等語
    （參見板橋地檢署98年偵字第27193號卷宗第58頁)，足見黃
    惠芬確於每日下午3時30分許至下午12時止興南夜巿營業期
    間，因經營服飾店，在系爭土地上放置活動式之短鐵架、高
    櫃子。黃惠芬雖辯稱伊已未為任何使用系爭土地云云，並提
    出照片為證（見本院卷第163頁），惟該照片係於100年3月2
    3日所攝，僅足說明黃惠芬於拍攝當時未在系爭土地上放置
    活動式鐵架及櫃子，尚無法證明其已不再使用系爭土地。況
    黃惠芬於100年3月12、13、21、30日及4月1日仍在系爭土地
    上擺設貨架（櫃），有現場照片可稽（見本院卷第169至173
    頁），是其上開所辯，固難採取。然黃惠芬雖於每日下午3
    時30分許至下午12時止興南夜巿營業期間，因經營服飾店，
    在系爭土地上放置活動式之短鐵架、高櫃子，惟上開貨架及
    貨櫃均可活動，且未以鎖鏈、鐵柱或其他方式固定於系爭土
    地上而無法移動，已難認其有確定並繼續支配系爭土地之關
    係。何況，依證人吳秉燊證稱：「（法官問：擺設的期間為
    何？當時承租攤位的日租金，如何計算，一日多少？）我是
    向林漢文承租，時間是98年3月間我是向林漢文承租信義街2
    號門口攤位，坪數約寬度4塊磚乘以深度3塊磚。我本來打算
    每天去夜市擺攤賣水果，本來講好一天租金1000元，如果月
    租30天，就算25000元，我擺攤前後十幾天，因為警察會趕
    ，且賣衣服的店家也叫我們擺旁邊，讓客人好出入，但沒有
    叫我不要擺攤」「（法官問：被上訴人黃惠芬是否經常於信
    義街2號門口擺設物品？）不知道。黃惠芬會一起把架子拿
    出來大家一起擺攤，沒有叫我不要擺攤」等語（見本院卷第
    188頁正背面、第189頁），亦見黃惠芬雖於系爭土地上放置
    營業用之貨架（櫃），並未排除系爭土地之承租人或第三人
    之使用，即無任何排除他人使用之行為，其放置貨架（櫃）
    行為不具排他性。依前開說明，黃惠芬僅利用偶然機會使用
    系爭土地，對於系爭土地未為事實上之管領，難認其占有系
    爭土地。林漢洲主張黃惠芬無權占有系爭土地，應返還系爭
    土地云云，尚無足採。
六、林漢洲主張黃惠芬在系爭土地上擺設貨架陳列商品，妨害伊
    所有權之行使等語，黃惠芬則辯稱林漢洲之請求屬權利濫用
    ，且違反誠信原則云云。經查：
  (一)黃惠芬辯稱系爭土地為既成道路，且經地方機關納入基層公
    共設施管理維護，早經劃設紅線，不能為通行外其他合法使
    用等語，並提出板橋地檢署99年度偵字第2094號不起訴處分
    書、新北巿政府工務局100年1月21日北工養一字第10000734
    66號函、剪報、照片等影本為證（見本院卷第14至19、143
    至146、149、164頁），林漢洲則否認系爭土地為既成道路
    ，並提出本院98年度上易684號民事判決影本為證（見本院
    卷第86至88頁）。查系爭土地之地目為道，於62年間以中和
    都巿計畫編定為道路用地，固有土地登記第二類謄本、台北
    縣中和巿公所都巿計畫土地使用分區（或公共設施用地）證
    明書影本附卷可稽（見本院卷第30、112頁）。惟因「既成
    道路」而成立之公用地役關係，須為供不特定之公眾通行所
    必要而成立之關係。林漢洲為所有權人之一，系爭土地縱為
    既成道路，林漢洲行使所有權行使雖應受限制而有容忍包含
    黃惠芬在內之公眾通行之義務，惟黃惠芬亦不得違反通行之
    目的而使用系爭土地，黃惠芬以通行以外之方法使用系爭土
    地，仍須經林漢洲及其他共有人之同意，其未經同意即在系
    爭土地上放置貨架（櫃）而為營業行為，已逾越通行之必要
    與目的，自屬以占有以外方法妨害林漢洲行使所有權。
  (二)按所有人於法令限制之範圍內，得自由使用、收益、處分其
    所有物，並排除他人之干涉，民法第765條定有明文。系爭
    土地經都巿計畫編定為「道路用地」，業如前述，雖依都巿
    計畫法第51條規定：「依本法指定之公共設施保留地，不得
    為妨礙其指定目的之使用。但得繼續為原來之使用或改為妨
    礙目的較輕之使用」，系爭土地於供不特定之公眾通行之目
    的下，得限制所有人林漢洲自由使用、收益、處分等權限，
    惟林漢洲就系爭土地在不妨害公眾通行之目的情形下，仍可
    就系爭土地為使用、收益，尚難認林漢洲毫無使用、收益之
    實益。黃惠芬於系爭土地內擺設貨架（櫃）而為營業行為，
    已逾越通行之必要與目的，而妨害林漢洲就系爭土地之使用
    、收益權。黃惠芬雖辯稱：系爭土地之前手林永祥、林添財
    與中和市公所協議無償提供系爭土地作道路使用以換取免徵
    工程受益費，訴外人洪村統曾因土地作道路使用為由申請免
    徵增值稅。林漢洲於購買系爭土地時既知土地係緊臨建築物
    ，依法必須供道路使用，其所有權亦應受限制，林漢洲本件
    請求違反誠信原則，且有權利濫用情形云云，並提出同意書
    、臺北縣中和巿公所函、地籍圖謄本、建築線指示申請書圖
    、臺北縣政府工務局函等影本為證（見本院卷第118、119、
    120、125、126、195頁），惟系爭土地未經徵收，林漢洲為
    所有權人之一，僅於系爭土地供通行之目的下，其所有權之
    權能始受限制，已如前述。且由上開建築線指示申請書圖觀
    之，無法證明系爭土地係設計供系爭房屋所有人出入通行之
    用，而黃惠芬復未舉證證明其對系爭土地享有使用權，故尚
    難僅憑系爭土地之地目為「道」，或為既成道路，即謂林漢
    洲排除黃惠芬對於其行使系爭土地所有權之妨害，係違反誠
    信原則，或以損害上訴人為主要目的，而為權權利濫用。黃
    惠芬抗辯林漢洲本件請求係違反誠信原則及權利濫用云云，
    亦不足採。
  (三)按所有人對於妨害其所有權者，得請求除去之；有妨害其所
    有權之虞者，得請求防止之；各共有人對於第三人，得就共
    有物之全部為本於所有權之請求，民法第767條、第821條前
    段分別定有明文。系爭土地之用途雖因法令受有限制，惟黃
    惠芬未經同意即在系爭土地上放置貨架（櫃）而為營業行為
    ，仍屬妨害林漢洲行使所有權之行為。且林漢洲未喪失系爭
    土地之使用權及排除侵害之權能，已如前述，故林漢洲依民
    法第767條之規定，請求禁止黃惠芬使用系爭土地為營業之
    用，於法有據。
七、林漢洲雖主張黃惠芬使用系爭土地為營業之用，係無法律上
    原因而使用系爭土地，侵害伊之權利，致伊受有損害云云，
    惟為黃惠芬所否認，並辯稱伊未獲何利益或致林漢洲受有損
    害等語。經查，黃惠芬並未排他的占有系爭土地，業如前述
    ，當無因無權占有而獲有利益之可言。故林漢洲主張黃惠芬
    在系爭土地上擺設貨架（櫃）而受有利益，並致伊受有損害
    云云，應無可採。是林漢洲請求黃惠芬返還不當得利，於法
    無據。
八、綜上所述，林漢洲依所有人物上請求權之法律關係，請求黃
    惠芬不得使用系爭土地為營業之用，並無不合，應予准許。
    逾此範圍之請求（即請求拆除地上物返還土地部分），及依
    不當得利、侵權行為損害賠償之法律關係，請求黃惠芬應給
    付53萬112元；並應自99年4月6日起至判決確定日止，按月
    給付2萬2,088元本息，則無理由，均不應准許。上開應准許
    部分，原審判決林漢洲勝訴，上開不應准許部分，原審則駁
    回林漢洲之請求，並無不合，兩造上訴指摘原判決不利部分
    為不當，聲明廢棄，均為無理由，應予駁回上訴。
九、據上論結，本件兩造之上訴均為無理由。依民事訴訟法第44
    9條第1項、第78條，判決如主文。
中    華    民    國   100    年    7     月    26    日
                    民事第十一庭
                        審判長法  官  呂太郎
                              法  官  劉坤典
                              法  官  徐福晉
正本係照原本作成。
不得上訴。
中    華    民    國   100    年    7     月    26    日
                              書記官  秦仲芳